臺灣高等法院刑事判決
110年度上訴字第3285號
上  訴  人  
即  被  告  程心慧
選任辯護人  曹世儒律師
上列上訴人因詐欺等案件，不服臺灣新北地方法院109年度訴字
第1171號，中華民國110年8月31日第一審判決（起訴案號：臺灣
新北地方檢察署109年度偵字第1988號），提起上訴，本院判決
如下：
 主  文
原判決撤銷。
程心慧犯三人以上共同詐欺取財罪，處有期徒刑壹年；又犯三人
以上共同詐欺取財罪，處有期徒刑壹年貳月。應執行有期徒刑壹
年參月。 
    事  實
一、程心慧於民國108 年12月27日經由求職便利通之徵才廣告，
    與真實姓名年籍不詳綽號「阿喜」之成年男子取得聯繫，並
    以通訊軟體LINE將暱稱「喜」、「熊哥」、「平凡人生」加
    入好友，獲知其工作內容為依指示向他人領取提款卡後，再
    前往自動櫃員機提款，並將提領所得款項交付「熊哥」指定
    之人，或依「熊哥」指示操作自動櫃員機將款項轉帳至指定
    帳戶，即可獲得新臺幣（下同）3,000 元至4,000 元之報酬
    ，其預見一般人均可自行至自動櫃員機提領款項或進行轉帳
    或使用網路銀行轉帳，並無支付報酬指示他人代為提領款項
    或轉帳之必要，且將所領得之現金透過他人層層轉交，該工
    作極有可能係詐欺集團為掩飾、隱匿犯罪所得之行為，故其
    所應徵之公司有高度可能係犯罪組織，竟仍基於縱其所加入
    之公司屬詐欺集團犯罪組織，且其所提領、轉交或轉帳之款
    項為詐欺集團詐騙他人之犯罪所得，其行為係遮斷資金流動
    軌跡，亦不違背本意之不確定故意，為求賺取報酬，參與由
    「喜」、「熊哥」、「平凡人生」等成年人所組成之以實施
    詐欺為手段、具有持續性或牟利性之有結構性詐欺集團組織
    （下稱本件詐欺集團），而與該集團成員共同意圖為自己不
    法之所有，基於三人以上詐欺取財及洗錢之犯意聯絡，分別
    為下列行為：
  ㈠先由本件詐欺集團成年成員於108 年12月26日12時許，撥打
    電話予林金甲，向林金甲訛稱係其友人林國賢，因亟需款項
    ，欲向林金甲借款云云，致林金甲陷於錯誤，於108 年12月
    30日14時許，委託他人匯款14萬元至本件詐欺集團指定之第
    一銀行帳號00000000000 號帳戶（下稱本案第一銀行帳戶）
    內；於此同時，「熊哥」於108 年12月30日8 時40分許，聯
    繫程心慧前往址設臺北市○○區○○○路0 段000 號之全家便利
    商店，向真實姓名年籍不詳之成年男子拿取交貨便之包裹（
    其內裝有林意瑾申辦之中華郵政帳號00000000000000號帳戶
    《下稱本案郵局帳戶》之提款卡及存摺封面影本、本案第一銀
    行帳戶之提款卡及存摺影本），並以LINE告知程心慧前開帳
    戶之提款卡密碼均為369369。嗣於同日15時許，「熊哥」通
    知程心慧本案第一銀行帳戶內已有14萬元，先提領10萬元，
    程心慧遂至提款機操作分次提領10萬元，「熊哥」再指示程
    心慧至臺北市○○區○○○路000 號，將扣除其酬勞3,000 元後
    共計9 萬7,000 元之贓款交付1 名真實姓名年籍不詳之成年
    女子；同日19時30分許，「熊哥」又指示程心慧於翌（31）
    日8 時40分許至臺北市科技大樓捷運站等候指令，程心慧於
    指定時點抵達該處後聯繫「熊哥」，並依「熊哥」指示自本
    案第一銀行帳戶提款4 萬元，及查詢該帳戶及本案郵局帳戶
    有無餘額後通知「熊哥」。
  ㈡先由本件詐欺集團成年成員於108 年12月29日11時許，致電
    予陳翊靖，自稱為陳翊靖之表弟陳振宗；又於翌（30）日12
    時18分許撥打電話向陳翊靖佯稱：最近缺錢，跟朋友投資法
    拍屋，臨時要用錢，欲借款30萬元，隔日即還款云云，致陳
    翊靖陷於錯誤，於同日13時37分許，至高雄市○○區○○路000 
    號土地銀行三民分行，以臨櫃匯款之方式，將30萬元匯至李
    明諺（所涉詐欺取財、洗錢等罪嫌，現由臺灣高等法院臺南
    分院以110 年度金上更一字第34號審理中）申辦之台灣銀行
    帳號000-000000000000號帳戶（下稱本案臺灣銀行帳戶）中
    ，李明諺隨即依詐欺集團指示，於同年月31日至臺南市○○區
    ○○路000 號之臺灣銀行安平分行臨櫃提領20萬元，再於同日
    某時許，前往臺南海佃郵局，以臨櫃存款方式將其中16萬元
    存入本案郵局帳戶內。「熊哥」則於同年月31日14時許，指
    示程心慧持本案郵局帳戶提款卡提領15萬元，同時提醒程心
    慧勿使用同一銀行提款機提領，程心慧遂分次提款共計15萬
    元，並依「熊哥」指示，於同日15時許，將前開犯罪事實欄
    一、㈠所提領之4 萬元扣除當日薪資4,000 元後，餘款18萬6
    ,000 元送至臺北市○○區○○街00號，交付與前一日相同之成
    年女子。另於同日15時45分許將本案郵局帳戶餘額9,900 元
    轉帳至林意瑾所有彰化銀行帳號00000000000000號帳戶內。
二、嗣於109 年1 月3 日14時30分許，程心慧依「熊哥」指示，
    在新北市○○區○○路000 號之7-11便利超商內操作自動櫃員機
    之際，為警當場查獲，並扣得本案第一銀行、郵局帳戶之金
    融卡各1 張及該二帳戶存摺封面影本1 張、ATM 交易明細表
    16張、統一超商交貨便服務單1 張及信封袋（交貨便）1個
    等物，方悉上情。
三、案經陳翊靖訴請新北市政府警察局刑事警察大隊移送臺灣新
    北地方檢察署檢察官偵查起訴。
    理  由
壹、證據能力：
一、按組織犯罪防制條例第12條第1 項中段規定：「證人之筆錄
    ，以在檢察官或法官面前作成，並經踐行刑事訴訟法所定訊
    問證人之程序者為限，始得採為證據。」係以立法排除被告
    以外之人於警詢或調查中所為之陳述，得適用刑事訴訟法第
    159 條之2 、第159 條之3 及第159 條之5 之規定，是證人
    於警詢時之陳述，於違反組織犯罪防制條例案件，即絕對不
    具有證據能力，自不得採為判決基礎。本件關於證人之警詢
    筆錄，既非在檢察官或法官面前作成，依上開規定，不得採
    為被告程心慧犯組織犯罪防制條例罪名之證據。是本判決所
    引用證人之警詢筆錄，僅於認定被告犯加重詐欺、洗錢罪部
    分具有證據能力，先予指明。
二、次按被告以外之人於審判外之陳述，雖不符合刑事訴訟法第
    159 條之1 至第159 條之4 之規定，而經當事人於審判程序
    同意作為證據，法院審酌該言詞陳述或書面陳述作成時之情
    況，認為適當者，亦得為證據，刑事訴訟法第159 條之5 第
    1 項定有明文。查本判決以下援引之被告以外之人於審判外
    之言詞或書面陳述，雖屬傳聞證據，惟檢察官及被告於本院
    準備程序時均表示同意作為證據(見本院卷第69頁至第70頁)
    ，且迄本院言詞辯論終結前均未聲明異議(見本院卷第132頁
    至第134頁)，本院審酌上開證據資料製作時之情況，尚無違
    法不當及證明力明顯過低之瑕疵，與本案待證事實復具有相
    當關連性，以之作為證據應屬適當，依前揭規定，認上開證
    據資料均得為證據。
三、至非供述證據部分，並無事證顯示係實施刑事訴訟程序之公
    務員因違背法定程序而取得，復經本院依法踐行調查程序，
    皆應有證據能力。
貳、實體認定：
一、被告於本院準備程序時供述：我認罪等語(見本院卷第68頁)
    ，惟於本院審理時仍辯稱：我之前認為我只是找工作，所以
    一開始覺得沒有錯，但後來覺得自己也沒有注意到，還是有
    錯，才會認罪。之前提到「熊哥」給我提款卡時，我一直認
    為是老闆的卡片，不知道是所謂的人頭卡片，所以我才會認
    為我是作會計助理，只是查帳，而查獲當天我原本是要去還
    「熊哥」卡片，並不是他指示我在7-11超商操作自動櫃員機
    ，「熊哥」跟我說約在我家附近，我說好，就約在我家附近
    的7-11超商要還他卡片等語。經查：
  ㈠被害人林金甲及告訴人陳翊靖因本件詐欺集團成員以如事實
    欄一、㈠㈡所示之方式施用詐術，致其等均陷於錯誤，而於事
    實欄一、㈠㈡所載之時間分別匯款14萬元、30萬元至本案第一
    銀行、臺灣銀行帳戶內；又告訴人陳翊靖將款項匯入後，旋
    經另案被告李明諺臨櫃提領20萬元，再將其中16萬元存入本
    案郵局帳戶內等情，業據被害人林金甲、告訴人陳翊靖於警
    詢時指述綦詳（見109 年度偵字第1988號卷《下稱偵卷》第53
    頁至第54頁、第63頁至第65頁），並有本案第一銀行帳戶存
    摺存款客戶資料查詢單、各類存款開戶暨往來業務項目申請
    書、歷史交易明細表、聯行往來明細帳；告訴人陳翊靖提供
    之其與本件詐欺集團間對話紀錄、臺灣土地銀行匯款申請書
    與存摺封面影本；本案郵局帳戶之客戶歷史交易清單、郵政
    存簿儲金無褶存款存款單各1 份在卷可憑（見偵卷第55頁至
    第60頁、第72頁至第74頁、第94頁至第96頁）。又被告有於
    事實欄一、㈠㈡所載時、地，分別持本案第一銀行及郵局帳戶
    之提款卡提領上述金額之款項後，交與「熊哥」指定之人，
    另自本案郵局帳戶轉帳9,900 元至上開彰化銀行帳戶內等情
    ，亦為被告於偵查、原審審理時供承在卷（見偵卷第7頁至
    第10頁、原審卷第69頁至第70頁），復有新北市政府警察局
    刑事警察大隊搜索扣押筆錄暨扣押物品目錄表，及被告與「
    喜」、「熊哥」、「平凡人生」之LINE對話紀錄各1 份附卷
    可佐（見偵卷第12頁至第14頁、第16頁至第17頁反面、第10
    6頁至第109 頁、第110頁至第123頁），且有本案第一銀行
    、郵局帳戶之金融卡各1 張及該二帳戶存摺封面影本1 張、
    ATM 交易明細表16張、統一超商交貨便服務單1 張及信封袋
    （交貨便）1 個扣案可證，是上情堪以認定。
  ㈡被告雖辯稱：我以為是應徵會計助理，只是查帳，不知道是
    所謂的人頭卡片等語。
　⒈惟按刑法上之故意，可分為直接故意與不確定故意（間接故
    意），所謂「不確定故意」，係指行為人對於構成犯罪之事
    實，預見其發生而其發生並不違背其本意者，刑法第13條第
    2 項定有明文。又金融機構帳戶係本於個人社會信用從事資
    金流通，具有強烈屬人性格，此項理財工具，一般民眾皆得
    申請使用，並無特殊限制，若有無端持有、使用大量他人帳
    戶者，依通常社會經驗，當可疑為不法用途之人頭帳戶，且
    現今金融實務無論實體或網路平台受付金錢均極便利，各金
    融行號自動櫃員機設置據點遍布大街小巷及便利商店，縱係
    經營遊藝場事業而有收取款項之需求，亦無透過人頭帳戶、
    「車手」提領、層轉繳回等迂迴方式，徒增風險之必要。實
    則詐欺集團利用車手提領人頭帳戶款項，迭經報章媒體多所
    披露，並屢經政府廣為反詐騙之宣導，一般具有通常智識之
    人，應知悉託詞委託他人臨櫃或以自動付款設備提領非本人
    所有之金融機構帳戶款項再行轉交者，多係藉此取得不法犯
    罪所得，俾掩飾、隱匿金融機構帳戶內資金去向及實際取得
    人之身分，以逃避追查。查本案被告係一智識程度正常之成
    年人，學歷為專科畢業，又曾從事電話行銷、客服等工作（
    見原審卷第299 頁），並非年幼無知或與社會長期隔絕之人
    ，是依其智識能力及社會生活經驗，對上情應有所認識、預
    見，難諉稱不知。
  ⒉再者，被告於檢察官偵訊時供稱：其係透過求職便利通應徵
    工作，進而與「喜」、「熊哥」、「平凡人生」等人聯繫，
    經「平凡人生」派員前往被告住處樓下向被告收取履歷及拍
    攝身分證後即完成面試，被告隨即接獲「熊哥」指示從事提
    款工作等情（見偵卷第7 頁反面至第9 頁），然一般工作應
    徵多係在公司行號或工作地點進行，應徵者對於公司所在、
    名稱、工作內容及進行面試之人等事項，均有一定之認識，
    雇主則經由會談過程，對應徵者之人品、談吐、態度與應對
    能力等進行判斷，衡情，應無僅以LINE聯繫、短暫會晤且不
    待相互瞭解，即輕易決定錄取之理，詎被告對於其雇主、面
    試者之身分及營業據點等均無認識，僅憑通訊軟體聯絡與面
    試者短暫見面，即獲得經手高額鉅款之職務，且僅須提領款
    項後轉交上手，便可獲取日薪3,000元至4,000元不等而與付
    出之勞力顯不相當之報酬，顯與常情有違。況被告依「熊哥
    」指示，向姓名年籍不詳之陌生男子拿取金融卡，持以提領
    他人金融帳戶內之款項後，抽取其當日報酬，即將餘款交付
    另1 姓名年籍不詳之成年女子繳回，則其收取金融卡、提款
    及交付款項之過程，悉由「熊哥」分別聯繫經手之人進行，
    前後手間毋庸確認彼此身分，亦不須任何收據與憑證，被告
    參與其中，應可知悉傳遞之款項事涉隱晦。參以被告與「喜
    」、「熊哥」、「平凡人生」等人既素不相識，彼此間未有
    特殊親誼關係，更無任何信任基礎，若其等欲提領或轉帳之
    款項來源並無違法，大可自行提領或轉存金融機構帳戶內款
    項，何須大費周章，透過應徵工作之方式，覓得毫無親誼關
    係及信任基礎之被告，從事提款及轉帳之工作，徒增款項於
    過程中遺失或遭侵吞之風險？尚須支付被告每次3,000 至4,
    000 元不等之報酬？即與常情有違，兼以近年來詐欺犯罪甚
    囂塵上，詐欺集團為掩飾真實身分，規避查緝，每以互不相
    識之人擔任「收簿手」、「車手」、「收水」、「回水」，
    藉由層層傳遞之方式隱匿詐騙款項流向，並利用「收簿手」
    、「車手」、「收水」、「回水」彼此間互不直接聯繫之特
    性，降低出面受付帳戶或金錢人員遭查獲時指認其他集團成
    員，暴露金流終端之風險，類此手法早經政府機關與各類傳
    播媒體多年來廣為宣導周知，而本件被告上述拿取金融卡、
    提款及轉交款項之過程，其指揮者「熊哥」不親自與被告會
    面，交付提款卡與回收金錢、卡片者，互不接觸，顯有逃避
    偵查機關追查之目的，方會透過此等迂迴之方式，取交金融
    卡與款項，以確保日後被告縱遭查獲，亦無從指認其他共犯
    、追查贓款去向甚明。
  ⒊觀諸被告於警詢時供稱：其於108 年12月30日依「熊哥」指
    示前往指定地點，向1 名不認識之男子取得裝有本案第一銀
    行、郵局帳戶提款卡之信封後，即接獲「熊哥」來電，要求
    其去廁所拍攝所收取之物品供「熊哥」檢視核對等語（見偵
    卷第7 頁反面至第8 頁），是若被告向該陌生男子取得之物
    品並未涉及不法，「喜」、「熊哥」及「平凡人生」等人，
    大可要求被告直接至電子遊藝場拿取，應無一方面以透過包
    裹寄送之方式送達至超商，另一方面又再刻意委請專人代為
    收取後再轉交被告之必要，甚至要求被告須避人耳目躲至廁
    所內拍攝包裹之內容物後再傳送照片予「熊哥」確認，是被
    告對該工作內容是否合法乙節，理應有所懷疑。另參被告與
    「平凡人生」間之LINE對話內容，被告於108 年12月30日提
    款前曾詢問「平凡人生」：「請問我們這會有觸法的問題嗎
    」、「想了解一下」；於109 年1 月3 日被告向「平凡人生
    」表示無法繼續任職後，「平凡人生」傳送予被告之訊息亦
    提及：「而且你擔心工作合法性」、「你也做了幾天不是嗎
    」、「有問題警察早就上門了、「你擔心太多了喔」（見原
    審卷第135 頁、第137頁至第139頁），且被告於檢察官偵查
    中亦自承對方將提款卡交與其收執，又要求其去廁所拍收到
    之物品給對方看時，其有透過LINE詢問對方是否會有法律上
    的問題等語（見偵卷第104頁），足見被告對其依「熊哥」
    等人之指示提領或轉帳之款項，亟可能係他人之不法所得，
    及其提領現金交付「熊哥」指定之人或轉帳之行為，恐有為
    他人掩飾、隱匿犯罪所得之去向之虞等節，確實已有預見，
    竟仍不違背其本意，依「熊哥」之指示，領取款項再予轉交
    或操作自動櫃員機進行轉帳，是被告主觀上即有共同參與詐
    欺取財及洗錢之不確定故意甚明。又被告主觀上已預見「熊
    哥」等人極可能從事詐欺取財等犯行，猶加入而參與該等詐
    欺犯行之分工，則被告對於其以上開方式所參與者，可能係
    屬3 人以上，以實施詐欺為手段，具有持續性或牟利性之有
    結構性組織，顯非為立即實施犯罪而隨意組成之團體，自當
    有所預見，猶容任而參與犯行，足徵被告主觀上亦有參與犯
    罪組織之不確定故意無訛。
  ㈢被告另辯稱：查獲當天是與「熊哥」約在我家附近要還「熊
    哥」卡片等語。惟查：被告於警詢供稱：「（請詳述妳今日
    抵達遭查獲地點之完整過程？）我今（3）日14時許會計（
    平凡人生）以LINE電話通知我到新莊區中正路516號輔仁大
    學外的統一超商操作提款機，經插卡提領3,000元無法提領
    ，我就要離開，為警方攔查而查獲。」等語（見偵卷第9頁
    ），足見被告於查獲當天，甚且在與「平凡人生」以LINE通
    話後，仍前往上址之櫃員機操作人頭提款卡，檢驗是否可以
    領取現金，而於施作後因無法提領，要離去時為警攔檢查獲
    等情，倘被告前往上址係單純欲交還「熊哥」人頭提款卡，
    衡情，又豈須再操作測試該提款卡是否可領取現金，更於無
    法提領現金時要離開該處，而非等候並聯繫「熊哥」或其指
    派之人以交還該提款卡，是被告上揭所辯，尚與事實不符，
    已難逕信，況此亦無解於前此已完成之加重詐欺犯行。被告
    上開所辯，核屬卸詞，無法採取。
　㈣綜上所述，本件事證明確，被告犯行均堪認定，應予依法論
    科。
二、論罪：
  ㈠罪名：
    本案詐欺犯罪型態，係需由多人縝密分工方能完成之集團性
    犯罪，除與被告聯繫之「喜」、「熊哥」、「平凡人生」、
    面試被告之「阿祥」、交付被告本案第一銀行及郵局帳戶提
    款卡之成年男子、向被告收取贓款之成年女子外，另有以電
    話詐騙被害人及告訴人等其他詐欺集團成員，加計被告後，
    其人數可認已達3人以上。又被告提領被害人及告訴人匯入
    或間接轉入本案人頭帳戶內之款項後，即將領得之現金交付
    詐欺集團上游指定之人，或依指示將款項轉帳至人頭帳戶，
    客觀上顯然足以切斷詐騙不法所得之金流去向，阻撓國家對
    詐欺犯罪所得之追查，且被告知悉其所為得以切斷詐欺金流
    之去向，足認其主觀上亦具有掩飾、隱匿該財產與犯罪之關
    聯性，以逃避國家追訴、處罰之犯罪意思。又本件詐欺集團
    成員詐騙被害人及告訴人，係犯刑法第339條之4第1項第2款
    之罪，為洗錢防制法第3條第1款之特定犯罪，故被告如事實
    欄一、㈠㈡所示之提領、交付現金與轉帳之行為，係屬洗錢防
    制法第2條第2款之洗錢行為。是核被告就事實欄一、㈠㈡所為
    ，均係犯刑法第339條之4第1項第2款之3人以上共同犯詐欺
    取財罪及洗錢防制法第2條第2款、第14條第1項之洗錢罪。
    又被告就事實欄一、㈠所為，係其加入本件詐欺集團後最先
    繫屬於法院之案件之首次加重詐欺犯行，應另論以組織犯罪
    防制條例第3條第1項後段之參與犯罪組織罪。公訴意旨雖漏
    未論敘組織犯罪防制條例第3條第1項後段、洗錢防制法第2
    條第2款、第14條第1項之罪名，惟此與上揭加重詐欺罪有後
    述想像競合之裁判上一罪關係，為本案起訴效力所及，且不
    涉及起訴法條之變更，自應由本院併予審判。
  ㈡共犯之說明：
    按共同正犯之意思聯絡，不限於事前有所協議，其於行為當
    時，基於相互之認識，以共同犯罪之意思參與者，亦無礙於
    共同正犯之成立（最高法院73年台上字第1886號刑事判例意
    旨參照）；若共同實施犯罪行為之人，在共同意思範圍內，
    各自分擔犯罪行為之一部，相互利用他人之行為，以達其犯
    罪之目的，其成立不以全體均參與實施犯罪構成要件之行為
    為要件；參與犯罪構成要件之行為者，固為共同正犯；以自
    己共同犯罪之意思，參與犯罪構成要件以外之行為，或以自
    己共同犯罪之意思，事前同謀，而由其中一部分人實行犯罪
    之行為者，亦均應認為共同正犯，使之對於全部行為所發生
    之結果，負其責任。蓋共同正犯，於合同意思範圍內，組成
    一共犯團體，團體中任何一人之行為，均為共犯團體之行為
    ，他共犯均須負共同責任，初無分別何一行為係何一共犯所
    實施之必要（最高法院88年度台上字第2230號、92年度台上
    字第2824號刑事判決意旨參照）。參以目前遭破獲之電話詐
    騙集團之運作模式，係先以詐騙集團收集人頭通訊門號或預
    付卡之門號及金融機構帳戶，以供該集團彼此通聯、對被害
    人施以詐術、接受被害人匯入受騙款項及將贓款為多層次轉
    帳之使用，並避免遭檢警調機關追蹤查緝，再由該集團成員
    以虛偽之情節詐騙被害人，於被害人因誤信受騙而將款項匯
    入指定帳戶或交付後，除承襲先前詐騙情節繼續以延伸之虛
    偽事實詐騙該被害人使該被害人能再匯入、交付更多款項外
    ，並為避免被害人發覺受騙報警，多於確認被害人已依指示
    匯款或提領現金後，即迅速指派集團成員以臨櫃提款或自動
    櫃員機領款、轉帳等方式將詐得贓款即刻領取殆盡；此外，
    為避免因於收集人頭帳戶或於臨櫃提領詐得贓款，或親往收
    取款項時，遭檢警調查獲該集團，多係由集團底層成員出面
    從事該等高風險之臨櫃提款、收取款項（即「車手」）、把
    風之工作，其餘成員則負責管理帳務或擔任居間聯絡之後勤
    人員，然不論擔任車手工作而負責提領款項、取走贓款再交
    與詐欺集團上游之行為，均為詐欺集團犯罪計畫不可或缺之
    重要環節，故詐欺集團成員彼此間雖因分工不同而未必均認
    識或確知彼此參與分工細節，惟既參與該詐欺集團取得被害
    人財物之全部犯罪計劃之一部分行為，相互利用其一部行為
    ，以共同達成不法所有之犯罪目的，未逾越合同意思之範圍
    ，從而，被告自應對其參與期間所發生詐欺之犯罪事實，共
    負其責。是被告就事實欄一、㈠㈡所示加重詐欺、洗錢等犯
    行，與「喜」、「熊哥」、「平凡人生」及所屬本件詐欺集
    團其他成年成員間，均有犯意聯絡及行為分擔，皆應論以共
    同正犯。
  ㈢罪數：
    被告與所屬詐欺集團對被害人林金甲、告訴人陳翊靖施行詐
    術，使其等將款項匯入指定帳戶後，再由被告分數次提領或
    進行轉帳，皆係基於詐欺取財之單一目的而為接續之數行為
    ，所侵害者為同一被害人之財產法益，且各行為相關舉措均
    係在密切接近之時間內實施完成，彼此獨立性極為薄弱，依
    一般社會健全觀念難以強行分開，是在刑法評價上，以視為
    一個舉動之接續施行，合為包括之一行為予以評價，較為合
    理，應各論以接續犯之一罪。又被告如事實欄一、㈠所示犯
    行，為其加入本件詐欺集團之犯罪組織後首次加重詐欺取財
    犯行，雖其參與犯罪組織之時、地與詐欺取財之時、地，在
    自然意義上非完全一致，然二者仍有部分合致，且犯罪目的
    單一，堪認係一行為同時觸犯參與犯罪組織罪、3 人以上共
    同詐欺取財罪、一般洗錢罪，屬想像競合犯；另被告對告訴
    人陳翊靖同時所犯刑法第339 條之4 第1 項第2 款三人以上
    共同犯詐欺取財罪、洗錢防制法第2 條第2 款、第14條第1
    項之洗錢罪，係一行為觸犯數罪名，亦為想像競合犯（事實
    欄一、㈡部分），均應依刑法第55條規定從一重之三人以上
    共同犯詐欺取財罪處斷。再詐欺取財罪既係為保護個人之財
    產法益而設，則關於行為人詐欺犯罪之罪數計算，除非存在
    時間或空間上之全部或局部之重疊關係，否則原則上自應依
    遭受詐騙之被害人人數定之，本件被告如事實欄一、㈠㈡所
    為係對不同被害人所犯之詐欺取財行為，受侵害之財產監督
    權歸屬各自之權利主體，且犯罪時間或空間亦有相當差距，
    施用詐術之時間及其方式、被害人匯款時間、匯入金額等復
    皆有別，顯係基於個別犯意先後所為。是被告所犯上開2 罪
    ，應予分論併罰。
  ㈣被告本案犯行不適用刑法第19條第2 項規定：
  ⒈被告之辯護人雖主張被告自97年起即患有嚴重強迫症，而由
    亞東醫院精神鑑定報告可知被告確實因為疾病慢性化，影響
    其專注力與持續度，導致對於不正當手法缺乏警覺心，且因
    長期服用相關精神藥物，致其辨識所應徵之會計助理工作係
    違法之能力已顯著降低，請求依刑法第19條第2 項規定減輕
    被告之刑等語。
　⒉經原審送請亞東紀念醫院鑑定被告行為時之精神狀態，該院
    綜合被告基本資料、個人生活史及疾病史、犯罪過程、精神
    狀態檢查及臨床心理衡鑑等事項，診斷被告罹患強迫症與重
    度憂鬱症，強迫症之主要症狀為反覆強迫性思考、強迫行為
    ，憂鬱症之主要症狀則係情緒低落、失去動機與活力、社交
    退縮與負面思考。被告因強迫症症狀嚴重且慢性化，導致長
    期無法工作，其後病況固然改善能夠投入職場，但因疾病慢
    性化影響專注力與持續度，造成工作經常無法持續，雖被告
    仍認真找尋工作，但常僅能從事沒有勞、健保之工作。被告
    之認知功能正常，其於本案行為時憂鬱症狀已緩解，仍有部
    分強迫思考症狀，需持續服藥控制，然其強迫思考症狀與本
    案犯行無直接相關。總而言之，被告於本案發生時，並無因
    精神疾病或認知缺陷影響其理解其行為為違法之能力或影響
    依其理解而控制行為之能力等節，此有該院110 年5 月13日
    精神鑑定報告書1份存卷足考（見原審卷第215頁至第221頁
    ）。本院衡酌前開精神鑑定報告係亞東紀念醫院參考被告病
    歷，瞭解被告之生活疾病史，本於專業知識與臨床經驗，綜
    合被告之症狀所為之判斷，無論鑑定機關之資格、理論基礎
    、鑑定方法及論理過程，自形式上及實質上而言，均無瑕疵
    ，堪認該鑑定報告書之結論可採，復經本院參酌被告之犯罪
    情狀、病史、歷次訊問時之法庭活動表現等情，認被告為本
    件犯行時，並未因精神障礙，致其辨識行為違法或依其辨識
    而行為之能力，已顯著降低，自無法適用刑法第19條第2 項
    規定減輕其刑。
　㈤被告犯行不適用刑法第59規定之說明：
　　按刑法第59條規定犯罪情狀顯可憫恕，認科以最低度刑仍嫌
    過重者，得酌量減輕其刑，此雖為法院依法得行使裁量之事
    項，然非漫無限制，必須犯罪另有特殊之原因、環境與情狀
    ，在客觀上足以引起一般之同情，認為即予宣告法定低度刑
    期，猶嫌過重者，始有其適用（最高法院45年台上字第1165
    號刑事判決參照）。查被告為圖不法利益，而加入本案詐欺
    集團擔任提款及層轉交付贓款之工作，至可非難，且本案被
    害人與告訴人損失之金額相當高，該詐欺集團危害社會治安
    嚴重，不容輕忽，而被告於本案亦難認其犯罪情狀有何可憫
    恕之處，在客觀上顯不足以引起一般人之同情。況本案被告
    所犯加重詐欺取財罪，其法定刑為「1年以上7年以下有期徒
    刑，得併科1百萬元以下罰金」，難認存有宣告法定最低刑
    期猶嫌過重之情事。至被告所罹上揭病症，已由本院於量刑
    時加以審酌，然並非犯罪特殊之原因與環境，尚無法據為酌
    量減輕之理由。被告請求依刑法第59條規定酌減其刑，即有
    未合，無法採取。 
　㈥本案不予宣告緩刑之說明：
　　被告及辯護人請求於本案宣告緩刑等語。然觀本案被害人與
    告訴人遭詐騙之金額計44萬元，損失嚴重，該詐欺集團對社
    會治安造成相當大危害，且被告分擔提款及層轉贓款之工作
    ，角色不輕，經手之金額非寡，且本案尚未與告訴人陳翊靖
    達成和解賠償其損害，亦未能取得告訴人之諒解，故本案尚
    不宜為緩刑之宣告，附此敘明。
參、撤銷原判決之理由：
一、原審認本案被告犯行，事證明確，據以論科，固非無見。惟
    查：被告於本院審理時供述其「認罪」。又被告於本院審理
    時已與被害人林金甲成立調解（見本院卷第109頁），並依
    約賠償和解之金額（見本原卷143頁、第151頁至第161頁）
    。另被告於本案犯行時罹患強迫症與重度憂鬱症，且因疾病
    慢性化而影響專注力與持續度等情，業述如前，是本案量刑
    基礎非無變動。被告執詞提起上訴，並主張依刑法第19條第
    2項、第59條規定酌減其刑及請求諭知緩刑，均不足採，業
    經本院論駁如上，此部上訴固無理由，惟其指摘原判決量刑
    不當，請求改判較輕之刑，此部分上訴為有理由，自應由本
    院撤銷改判。
二、爰以行為人之責任為基礎，審酌被告不思以己力循正當管道
    獲取財物，反加入詐欺集團，無視政府一再宣示掃蕩詐欺集
    團決心，侵害被害人之財產法益，嚴重破壞社會秩序，同時
    增加檢警查緝及被害人求償之困難，所為實有不該；兼衡其
    在本案犯罪中所扮演之角色及參與犯罪之程度、各次詐取款
    項之數額，及其素行（見卷附本院被告前案紀錄表）、犯罪
    動機、目的、手段、教育程度、家庭與經濟狀況（見原審卷
    第299頁），暨其犯後部分坦認，並就洗錢部分之主要犯罪
    事實，於本院審理時為肯定之供述，且與被害人林金甲成立
    調解，賠償其所受損害，惟迄未與告訴人陳翊靖和解等一切
    情狀，分別量處如主文第2項所示之刑。並衡酌被告就事實
    欄一、㈠㈡所示加重詐欺取財犯行，均集中於108年12月30日
    、同年月31日所實施，各次犯行之間隔期間甚近，顯係於短
    時間內反覆實施，所侵害法益固非屬於同一人，然各次在本
    件詐欺集團之角色分工、行為態樣、手段、動機皆完全相同
    ，責任非難重複之程度較高，且衡刑罰效應隨刑期而遞減等
    因素，應予量定較輕之執行刑，爰基於罪責相當之要求，於
    刑法第51條第5款所定之外部性界限內，綜合評價各罪類型
    、關係、法益侵害之整體效果，犯罪人個人特質，及以比例
    原則、平等原則、重複評價禁止原則為內涵之內部性界限，
    為適度反應被告整體犯罪行為之不法與罪責程度及對其施以
    矯正之必要性，而就被告所犯上開各罪，定其應執行刑如主
    文第2項所示。
三、不予宣告強制工作之說明：
　　按組織犯罪防制條例第3條第3項規定：「犯第1項之罪者，
    應於刑之執行前，令入勞動場所，強制工作，其期間為3年
    。」就受處分人之人身自由所為限制，違反憲法比例原則及
    憲法明顯區隔原則之要求，與憲法第8條保障人身自由之意
    旨不符，經司法院釋字第812號解釋自110年12月10日公布日
    起，失其效力。是被告所犯該條例第3條第1項後段之參與犯
    罪組織罪部分，不諭知強制工作之保安處分。
四、不予宣告沒收之說明：
  ㈠按洗錢防制法於105 年12月28日修正，於106年6 月28日生效
    施行，其中第18條修正為「犯第14條之罪，其所移轉、變更
    、掩飾、隱匿、收受、取得、持有、使用之財物或財產上利
    益，沒收之；犯第15條之罪，其所收受、持有、使用之財物
    或財產上利益，亦同（第1 項）。以集團性或常習性方式犯
    第14條或第15條之罪，有事實足以證明行為人所得支配之前
    項規定以外之財物或財產上利益，係取自其他違法行為所得
    者，沒收之（第2 項）。對於外國政府、機構或國際組織依
    第21條所簽訂之條約或協定或基於互惠原則，請求我國協助
    執行扣押或沒收之案件，如所涉之犯罪行為符合第3 條所列
    之罪，不以在我國偵查或審判中者為限（第3 項）。」而關
    於犯罪行為人犯洗錢防制法第14條之罪，其所掩飾之財物本
    身僅為洗錢之標的，難認係供洗錢所用之物，故洗錢行為之
    標的除非屬於前置犯罪之不法所得，而得於前置犯罪中予以
    沒收者外，既非本案洗錢犯罪之工具及產物，亦非洗錢犯罪
    所得，尤非違禁物，自應依上開第18條第1 項前段規定予以
    宣告沒收。且此規定係採義務沒收主義，祇要合於前述規定
    ，法院即應為相關沒收之諭知，然該洗錢行為之標的是否限
    於行為人者始得宣告沒收，法無明文，實務上一向認為倘法
    條並未規定「不問屬於犯罪行為人與否均沒收」時，自仍以
    屬於被告所有者為限，始應予沒收。實務上詐欺集團之車手
    （或車手頭，下同），通常負責提領、收取贓款，並暫時保
    管至贓款交付予上手詐欺集團成員，再由上手詐欺集團成員
    將車手所提領或轉交之贓款依一定比例，發放予車手作為提
    領贓款之報酬，而車手對於所提領之贓款並無何處分權限，
    是對交回之贓款應無處分權限，亦無事實上之共同處分權限
    ，自不應對車手宣告沒收。經查，被告依本件詐欺集團指示
    所提領、轉帳之款項合計固高達29萬9,900 元，然被告於本
    案中係負責提領款項後交付與詐欺集團上游成員指定之人，
    或持提款卡將贓款轉帳至指定帳戶，對該等款項已無事實上
    之管領權，自難認被害人林金甲、告訴人陳翊靖匯入各該帳
    戶內之款項即被告犯洗錢罪之標的而為被告所有，自無庸依
    洗錢防制法第18條第1 項前段規定宣告沒收。
　㈡被告雖與該詐欺集團詐得計44萬元，惟被告於警詢時自承其
    提領、轉帳如事實欄一、㈠㈡所載金額之款項分別獲得3,000
    元、4,000元之報酬等語（見偵卷第7 頁反面至第9 頁），
    可認被告於本案獲得計7,000元之不法所得，然被告已與被
    害人林金甲達成和解，並依法賠償和解金額70,000元，業述
    於前，已足剝奪其犯罪利得，達到沒收制度剝奪其犯罪所得
    之立法目的，如在本案另沒收上揭犯罪所得，將使其承受過
    度之不利益，顯屬過苛，爰依刑法第38條之2第2項之規定，
    不予宣告沒收。至告訴人陳翊靖就其所受損失部分，仍得另
    依民事程序向被告主張權利，尚不因本案裁量不予宣告沒收
    、追徵告之犯罪所得而受影響，附此敘明。
  ㈢另本案第一銀行帳戶及郵局帳戶之金融卡各1 張及該二帳戶
    存摺封面影本1 張，雖係本件詐欺集團供作被告提領或轉匯
    詐騙所得款項之用，然衡情該等帳戶既經列為警示帳戶，該
    帳戶之提款卡依金融機構內部作業流程即可作廢處理，其預
    防犯罪之功能微乎其微，已欠缺刑法上之重要性，故本院認
    無宣告沒收之必要。又扣案ATM 交易明細表16張、統一超商
    交貨便服務單1 張、信封袋（交貨便）1 個，僅係作為銀行
    與存款戶間或超商與取件人間之交易證明或單純之包裝，尚
    難認係供被告本案犯行所用之物，核其性質復非屬違禁物或
    應義務沒收之物，故前揭扣案物品皆不予諭知沒收。
據上論斷，應依刑事訴訟法第369條第1項前段、第364條、第299
條第1項前段，判決如主文。
本案經檢察官彭馨儀提起公訴，檢察官謝志明到庭執行職務。
中　　華　　民　　國　　111 　年　　3 　　月　　9 　　日
                  刑事第二十庭  審判長法　官  王復生
　　　　　　　　　　　　　　　　　　　法　官  張紹省
　　　　　　　　　　　　　　　　　　　法　官  蕭世昌
以上正本證明與原本無異。
如不服本判決，應於收受送達後20日內向本院提出上訴書狀，其
未敘述上訴之理由者並得於提起上訴後20日內向本院補提理由書
（均須按他造當事人之人數附繕本）「切勿逕送上級法院」。
                                      書記官  吳建甫
中　　華　　民　　國　　111 　年　　3 　　月　　9 　　日

附錄本案論罪科刑法條全文：
組織犯罪防制條例第3條第1項：
發起、主持、操縱或指揮犯罪組織者，處3 年以上10年以下有期
徒刑，得併科新臺幣1 億元以下罰金；參與者，處6 月以上5 年
以下有期徒刑，得併科新臺幣1 千萬元以下罰金。但參與情節輕
微者，得減輕或免除其刑。

中華民國刑法第339條之4：
犯第339 條詐欺罪而有下列情形之一者，處1 年以上7 年以下有
期徒刑，得併科1 百萬元以下罰金：
一、冒用政府機關或公務員名義犯之。
二、三人以上共同犯之。
三、以廣播電視、電子通訊、網際網路或其他媒體等傳播工具，
    對公眾散布而犯之。
前項之未遂犯罰之。

洗錢防制法第14條：
有第2 條各款所列洗錢行為者，處7 年以下有期徒刑，併科新臺
幣5 百萬元以下罰金。
前項之未遂犯罰之。
前2 項情形，不得科以超過其特定犯罪所定最重本刑之刑。
洗錢防制法第14條
有第二條各款所列洗錢行為者，處7 年以下有期徒刑，併科新臺
幣5 百萬元以下罰金。
前項之未遂犯罰之。
前二項情形，不得科以超過其特定犯罪所定最重本刑之刑。